【裁判字號】    99,簡上,299
【裁判日期】    990910
【裁判案由】    給付土地租金
【裁判全文】
臺灣臺北地方法院民事判決             99年度簡上字第299號
上  訴  人  財政部國有財產局臺灣北區辦事處
法定代理人  丙○○
訴訟代理人  甲○○
被上訴人    丁○○
訴訟代理人  乙○○
上列當事人間請求給付土地租金事件，上訴人對於中華民國99年
3月31日本院臺北簡易庭98年度北簡字第22536號第一審判決提起
上訴，本院於99年8月18日言詞辯論終結，判決如下：
    主  文
上訴駁回。
第二審訴訟費用由上訴人負擔。
    事實及理由
一、按不變更訴訟標的，而補充或更正事實上或法律上之陳述者
    ，非為訴之變更或追加，民事訴訟法第256條定有明文。本
    件上訴人於民國99年6月3日本院準備程序期日中補充第二項
    聲明為：「上開廢棄部分，被上訴人應再給付上訴人新台幣
    218,540元，及自98年4月4日起至清償日止，按年息5%計算
    之利息。」依前開規定，尚非為訴之變更或追加，先予敘明
    。
二、上訴人於主張：被上訴人承租上訴人經管之臺北市○○區○
    ○段二小段227之3地號國有土地（下稱系爭土地），面積為
    77平方公尺，雙方合意訂立（94）國基地字第120號國有基
    地租賃契約書（下稱系爭租約），租賃期間自94年10月1日
    起至100年12月31日止，約定以每月為一期月底繳納。另在
    簽訂租賃契約前，自86年11月起至93年12月止應繳納之使用
    補償金部分業經聲請本院核發94年度促字第15065號支付命
    令確定。因而起訴請求97年10月起至98年7月止共10個月之
    租金212,710元、欠繳97年10月至98年7月租金所生之違約金
    5,830元、94年1月至9月之使用補償金172,089元。依系爭租
    約第5點其他約定事項第12款第7目及第13款約定，承租人騰
    空地上物申請終止租約時，出租機關得終止租約。租約終止
    時，承租人應繳清租金或其他未清款項，並騰空交還國有基
    地。然被上訴人於97年9月2日以申請書表示渠所經營之華欣
    幼稚園於7月15日止停止招生，不再使用系爭土地，並檢附
    騰空前後的照片以資證明。惟經上訴人於97年9月30日、98
    年5月1日派員至現場勘查，發現前後圍牆及圍牆內水池等均
    未拆除，難謂屬業已騰空地上物，上訴人98年間遂未同意被
    上訴人終止租約之申請。今依原審判決書內容所載，牆邊仍
    留有部分破裂磚塊、盆栽等雜物未清除，雖僅為廢棄物，惟
    其所有權仍屬被上訴人所有，上訴人自無權利處理，且依照
    租賃契約約定，承租人騰空地上物申請終止租約時，出租機
    關得終止租約，然被上訴人未完全騰空地上物，自不符租約
    約定，上訴人尚難同意終止租約，該等拆後遺留之地上物亦
    難謂得依照一般租賃契約交易慣例，由出租人（上訴人）自
    行處理。且依被上訴人99年3月2日陳報狀暨附件照片影本，
    被上訴人騰空日期為99年2月24日，顯見渠於97年9月2日申
    請當時尚未完成騰空約定，即無本院所指租賃關係已告終止
    之情形，上訴人應得向被上訴人收取97年10月起至98年7月
    租金計21萬2,710元及暫計至98年8月之逾期違約金計5,830
    元。系爭土地為中華民國與臺北市共有，持分各為1688/232
    8、640/2328，管理機關分別為財政部國有財產局及臺北市
    政府工務局新建工程處，有關臺北市政府工務局新建工程處
    就其市有持分，訴請被上訴人返還5年不當得利及當期之使
    用補償金，業經本院98年度簡上字第552號民事判決確定，
    足資證明被上訴人仍有使用情事，此有被上訴人丁○○於99
    年6月3日庭訊時提出民事答辯狀所附證物本院97年度北簡字
    第37103號宣示判決筆錄可稽；又被上訴人所提「前」「後
    」圍牆拆除乙節，茲因圍牆內之廢棄物未清除，縱然圍牆不
    在系爭土地，亦不影響圍牆內使用之事實，因此支出複丈費
    仍應由被上訴人負擔。為此，提起上訴。
三、被上訴人除與原審判決記載相同者，茲引用外，補稱：
  (一)被上訴人已於97年9月底合法終止契約。上訴人要求被上訴
    人拆除「前圍牆」，自屬無據。
  (二)上訴人上訴聲明所指之「後圍牆」未拆除，按本院97年度北
    簡字第37103號判決第四項及附圖可證，觀以系爭土地複丈
    成果圖，圖示編號『B、C』，為上訴人所指之後圍牆處，屬
    於瑞安街154巷9號後方，然被上訴人所承租之系爭土地為瑞
    安街154巷5號後方，圖示編號『A』，故系爭地編號『B、C
    』，實非承租契約之範圍內，上訴人所上訴聲明理由，後圍
    牆未拆除，亦屬無據。
  (三)原審於99年1月22日現場勘驗系爭土地之結果，當場上訴人
    表示系爭土地上的大樹二棵可留置，僅部分破裂磚塊、盆栽
    等雜物未清除外，為廢棄物。況上訴人所指之未拆除『水池
    』，實非水池，觀以原審證之照片可稽，僅是附著他界圍牆
    及『前』圍牆，角落之一道小小的矮砌之物，所占面積甚小
    ，被上訴人亦已依本院指示清除。
四、原審命被上訴人給付上訴人172,089元，及自98年4月4日起
    至清償日止，按年息5％計算之利息。上訴人不服，提起上
    訴，並聲明：(一)原判決不利上訴人之部分廢棄。(二)上開廢棄
    部分，被上訴人應再給付上訴人218,540元，及自98年4月4
    日起至清償日止，按年息5%計算之利息。被上訴人則聲明：
    上訴駁回（至原審命被上訴人給付部分，因被上訴人未上訴
    而確定）。
五、兩造不爭執之事項：
    查華欣幼稚園至遲自86年11月起，即占用上訴人管領之系爭
    土地，經上訴人聲請核發本院94年度促字第15065號支付命
    令後，被上訴人以個人名義分別於95年2月16日簽立「承租
    國有基地欠繳使用補償金分期付款繳納承諾書」，及於95
    年2月29日與上訴人訂立「國有基地租賃契約書」，約定租
    賃期間自94年10月1日起至100年12月31日止，每月為一期月
    底繳納租金，並自96年1月9日起月租金變更為21,271元。嗣
    後被上訴人使用補償金部分僅繳納至第31期，另於97年9月2
    日發文表明騰空終止本件租約，並自97年10月起不再支付租
    金，上訴人受理後，於97年11月6日發書函，確認97年9月30
    日會勘結果，系爭土地上兒童遊樂場等設施已拆除，另華欣
    幼稚園業於97年10月23日經臺北市政府教育局同意註銷立案
    等情，為兩造所不爭執，堪信為真實。
六、得心證之理由：
    本件爭點在於：系爭租約是否已經終止？如是，何時終止？
    茲論述如下。
  (一)系爭租約第五條「其他約定事項」第(十二)項約定出租機關得終
    止租約之情形，其中第7款所列舉者為承租人騰空地上物申
    請終止租約時，此有系爭租約（本院卷第7頁）在卷可稽，
    可知系爭租約雖定有期限，但被上訴人得騰空地上物申請提
    前終止租約。又被上訴人已於97年9月2日發文終止租約，有
    函文1份（本卷第8頁）存卷為憑，嗣經上訴人於97年9月30
    日勘查結果，確認系爭土地上兒童遊樂場等設施業已拆除，
    有上訴人97年11月6日台財產北管字第0978003966號函（原
    審卷第31頁）在卷可佐。雖上訴人在該函中同時表示系爭土
    地上前後圍牆及水池、佛像等地上物仍未清除，因認被上訴
    人並不符合騰空返還之條件，契約迄今並未終止云云，並提
    出97年9月30日、98年10月2日之現場照片為憑，然查，依上
    開照片所示，固確有前後圍牆及小花台等地上物及雜物在現
    場，惟前圍牆並非坐落在系爭土地上，業經原審囑託臺北市
    大安地政事務所測量無訛，並製有臺北市大安地政事務所99
    年2月5日北市大地二字第09930169600號函覆之土地複丈成
    果圖（原審卷第165至166頁）在卷可佐，被上訴人就此自不
    對上訴人負有騰空返還其基地之義務，而後圍牆及小花台等
    亦無從確認確實坐落在系爭土地上，至非相當程度固著於土
    地之磚石等雜物，實難認係地上物，應認屬廢棄物，依照一
    般租賃契約交易慣例，得由出租人自行處理，再參諸原審於
    99年1月22日至現場勘驗結果，系爭土地上大樹二棵，經上
    訴人表示留置現場即可，另除牆邊留有部分破裂磚塊、盆栽
    等雜物未清除外，並無其他使用之情形，有勘驗筆錄及現場
    照片（原審卷第159頁、第167至168頁）附卷為憑，從而，
    僅憑上開照片，尚難確認被上訴人於97年9月時尚未騰空地
    上物返還系爭土地，是上訴人片面認被上訴人尚未騰空地上
    物，而不同意被上訴人提前於97年9月終止租約，要無理由
    ，被上訴人辯稱系爭租約業已於97年9月終止等語，應屬可
    採。從而，上訴人請求被上訴人給付自97年10月起至98年7
    月止之租金212,710元，及至98年8月之逾期違約金5,830 元
    等，均無足取。
  (二)綜上，系爭租約既已於97年9月因被上訴人騰空地上物申請
    終止租約而終止，則被上訴人依系爭租約，請求被上訴人給
    付自97年10月起至98年7月止之租金212,710元及至98年8 月
    之逾期違約金5,830元，合計218,540元，及自98年4月4日起
    至清償日止，按年息5%計算之利息，為無理由，不應准許。
    原審就此為上訴人敗訴之判決，並無不合。上訴意旨指摘原
    判決不當，求予廢棄改判，為無理由，應予駁回。至兩造其
    餘之攻擊防禦方法及證據資料，經本院斟酌後，認為均不足
    以影響本判決之結果，自無一一詳予論述之必要，附此敘明
    。
七、據上論結，本件上訴為無理由，依民事訴訟法第436條之1第
    3項、第449條第1項、第78條，判決如主文。
中    華    民    國    99    年    9     月    10    日
                 民事第五庭    審判長法  官  張松鈞
                                     法  官  羅郁婷
                                     法  官  歐陽漢菁
以上正本係照原本作成
本判決不得上訴
中    華    民    國    99    年    9     月    10    日
                                      書記官  吳貞瑩

司法院資訊處製作；財團法人民間司法改革基金會備份。
